【裁判字號】    89,判,1466
【裁判日期】    890511
【裁判案由】    採取土石
【裁判全文】
行  政  法  院  判  決                          八十九年度判字第一四六六號
    再 審原 告  劉吳琴即同磊砂石行
    再 審被 告  宜蘭縣政府
右當事人間因採取土石事件，再審原告對本院中華民國八十八年二月四日八十八年度
判字第二四五號判決提起再審之訴。本院判決如左︰
    主  文
再審之訴駁回。
    事  實
緣再審原告於民國八十六年三月二十三日向再審被告申請採取宜蘭縣三星鄉○○○段
破布烏小段一○○地號附近蘭陽溪河川公地土石，案經再審被告函復再審原告應向省
水利局提出申請，再審原告不服，遞向臺灣省政府提起訴願，並經臺灣省政府以八十
六年九月二日八六府訴一字第一六二七○七號訴願決定書決定「原處分撤銷，由原處
分機關另為處分」，嗣再審被告另於八十六年十月一日以八六府建水字第一○四九八
七號函重為處分，略謂「．．．貴行申請區域亦位於臺灣省八十六年六月二十八日八
六府建水政字第一五七八○七號公告禁採範圍內，故本府礙難受理」，再審原告不服
，依序提起訴行政訴訟，經本院八十八年二月四日八十八年度判字第二四五號判決（
以下稱原判決）駁回。再審原告以本件原判決有行政訴訟法第二十八條第一款再審事
由，對之提起再審之訴。茲摘兩造訴辯意旨於次：
再審原告起訴意旨略謂︰一、按訴願法第二十四條：「訴願之決定確定後，就其事件
，有拘束各關係機關之效力。」規定，對於再審原告河川公地砂石採取案，再審被告
於前處分所謂：「停止受理」，既經臺灣省政府八十六年九月二日八六府訴一字第一
六二七○七號訴願決定書撤銷在案，並於理由欄指示：「本案停止受理處分之案件，
請依土石採取規則第十二條規定，受理申請辦理勘查之後報水利局審核決定。」。惟
再審被告本應受決定拘束受理申請辦理而不為，竟於八十六年十月一日八六府建水字
第一○四九八七函所為處分再度引用「停止受理」，並檢還再審原告申請書件，顯然
違反訴願法第二十四條規定。又土石採取規則第二十條：「中央主管機關為保存或調
節土石供需，必要時得公告一定區域為保留區，停止受理土石採取。」規定，已明訂
「停止受理土石採取」之公告係屬中央主管機關權責。今再審被告引用「停止受理」
之處分，顯然違反上揭土石採取規則第二十條規定，按行政訴訟法第一條第二項：「
逾越權限或濫用權力之行政處分，以違法論。」規定，則再審被告所為處分，實為逾
越權限而違背法令，嚴重損害再審原告合法權利至鉅，爰依法提起再審之訴。二、臺
灣省河川管理規則第四十七條：「管理機關應於河川治理計畫目標下許可採取砂石，
並以穩定河床，不影響水流流向及疏濬河道為主，得河床地形變遷、通水斷面及其
他因素，分段劃定若干可採區及禁採區，並公告之。」規定，已明訂其法定方式；其
公告必需同時包括可採區「及」禁採區，方為適法。惟臺灣省政府八十六年六月二十
八日八六府水政字第一五七八○七號公告依據一係臺灣省河川管理規則第四十七條，
但「公告主旨」僅「禁採」範圍並無「可採」範圍，顯然違反臺灣省河川管理規則第
四十七條之法定方式。按民法第七十三條：「法律行為。不依法定方式者。無效。」
規定，則臺灣省政府上揭僅禁採之公告，本屬無效。三、按司法院釋字第三六三號解
釋：「地方行政機關為執行法律，得依其職權發布命令為必要之補充規定，惟不得與
法律牴觸。」規定，對於臺灣省政府八十六年六月二十八日八六府水政字第一五七八
○七號公告所為裁量權之行使，已違背臺灣省河川管理規則第四十七條之法定方式之
事實，因鈞院原判決於理由欄所謂：「臺灣省政府依上述規定基於管理機關職權，以
八十六年六月二十八日八六府水政字第一五七八○七號公告宜蘭縣蘭陽溪、羅東溪禁
採河段，乃依法令規定為裁量權之行使」之詞，顯有適用法規錯誤，即與上揭解釋意
旨相違背，為本件依法提起再審之訴理由，請判決廢棄原判決，撤銷一再訴願決定及
原處分等語。
再審被告答辯意旨略謂︰一、查再審被告停止受理系爭土石採取申請之處分，雖曾經
臺灣省政府訴願決定撤銷，惟該撤銷意旨係以臺灣省政府建設廳於八十五年十一月七
日為「研商宜蘭縣政府公告停止受理轄內河川土石採取之申請之適法性及處理辦法」
邀集經濟部、臺灣省政府法規委員會等單位派員會同討論，於八十五年十二月二日以
八五建水字第○三四七○八號函送會議紀錄，並請原處分機關依研商結論事項辦理。
查該研商結論：「本案停止受理處分之案件，請依土石採取規則第十二條規定，受
理申請辦理勘查之後報水利局審核決定。」惟再審被告於事後以八十六年十月十八日
八六府建水字第一二二九九二號函臺灣省政府同意停止受理系爭河段採取土石，並經
臺灣省政府以八十六年十月三十日八六府水政字第○九七五六六號函同意備查，該研
商結論既與臺灣省政府上開同意停止受理函相牴觸，再審被告自無依該研商結論辦理
之餘地，有鈞院八十八年度判字第二四五號判決書理由後段可稽。另查臺灣省政府八
十六年六月二十八日八六府水政字第一五七八○七號公告係依據臺灣省河川管理規則
第四十七條規定所為之「禁採公告」，非為再審原告訴稱係為引用土石採取規則第二
十條規定所為之「停止受理」公告，本件再審原告向再審被告申請土石採取，再審被
告以該區業經臺灣省政府八十六年六月二十八日一五七八○七號公告禁採而否准所請
，並無應受理而不受理之情事，再審原告以處分書載有「歉難受理」而訴稱再審被告
有「不受理」之情事顯係誤解，是再審被告原處分函（八十六年十月一日八六府建水
字第一○四九八七號）於法並無不合，並無違反訴願法第二十四條之規定，原告當無
據為提起再審之理由。二、按「本規則所稱管理機關在省為臺灣省水利局，在縣（市
）為縣（市）政府（建設局或工務局）」、「省管理機關辦理左列事項：一．．．四
主、次要河川使用行為除農作物外，其許可、撤銷之審核。」、「縣（市）管理機關
辦理左列事項．．．五除特別河段外各河川使用申請案件之受理、審核、許可及撤銷
。．．．」、「左列行為應向該河川管理機關申請許可．．．三在河川區域採取砂石
者。．．．」、「管理機關應於河川治理計畫目標下許可採取砂石，並以穩定河床，
不影響水流、流向及疏濬河道為主，得河床地形變遷、通水斷面及其他因素，分段
劃定若干可採區及禁採區，並公告之」，臺灣省河川管理規則第三條第一項前段、第
六條第四款、第七條第五款、第三十四條第一項第三款及第四十七條第一項分別定有
明文。三、是依據臺灣省河川管理規則第四十七條第一項規定，臺灣省政府就主、次
要河川（蘭陽溪）有公告禁採之權責，該府八十六年六月二十八日八六府水政字第一
五七八○七號公告宜蘭縣蘭陽溪、羅東溪禁採河段，並無違誤。本案再審被告對再審
原告之申請案，經審核結果查其申請地點既位於省府上開公告禁採範圍內，再審被告
遂據以否准所請，函復再審原告歉難受理，於法亦無不合。另再審原告一再主張，臺
灣省政府上開公告，未依臺灣省河川管理規則第四十七條規定之法定方式，應包含可
採區與禁採區，依民法第七十三條之規定，應為無效云云。經查鈞院原判決理由後段
：「．．．次查依據臺灣省河川管理規則第四十七條規定：管理機關應於河川治理計
畫目標下許可採取砂石．．．『得』河床地形變遷、通水斷面及其他因素，分段劃
定若干可採區及禁採區，並公告之。臺灣省政府依上述規定基於管理機關職權，以八
十六年六月二十八日八六府水政字第一五七八○七號公告宜蘭縣蘭陽溪、羅東溪禁採
河段，乃依法令規定為裁量權之行使。」；另查鈞院八十八年度判字第二八一號判決
書理由後段「．．．管理機關依臺灣省河川管理規則第四十七條規定，得河床地形
變遷、通水斷面及其他因素，分段劃定若干可採區及禁採區；如認整條河川均可或均
不可採取砂石時，亦可公告全面准許採取，抑或全面禁採，並非違背法定方式，而使
之無效。．．．」鈞院業已詳查述明，原告主張，顯係對上揭條文認知有誤，不足採
信，請駁回再審之訴等語。
    理  由
一、按當事人對於本院判決提起再審之訴，必須具有行政訴訟法第二十八條所列各款
情形之一者，始得為之。而該條第一款所謂「適用法規顯有錯誤」，係指原判決所適
用之法規與該案應適用之現行法規相違背，或與解釋判例有所牴觸者而言，至於法律
上見解之歧異，再審原告對之縱有爭執，要難謂為適用法規錯誤而據為再審之理由。
本件再審原告於八十六年三月二十三日向再審被告申請採取宜蘭縣三星鄉○○○段破
布鳥小段一○○地號附近蘭陽溪河川公地之土石，案經再審被告函復再審原告應向省
水利局申請，再審原告不服，向臺灣省政府提起訴願，經該府以八十六年九月二日八
六府訴一字第一六二七○七號訴願決定書決定「原處分撤銷，由原處分機關另為處分
」，再審被告乃於八十六年十月一日以八六府建水字第一○四九八七號函重為處分，
略謂「．．．貴行申請區域亦位於臺灣省政府八十六年六月二十八日八六府水政字第
一五七八○七號公告禁採範圍內，故本府礙難受理」，再審原告不服，循序提起行政
訴訟。
二、本院原判決認：「依臺灣省河川管理規則第四十七條之規定，臺灣省政府對主次
要河川既有公告為禁採區之權責，本件被告（即再審被告，下同）於八十六年十月一
日重為處分之前，系爭申請土石採取之河段，既經臺灣省政府本於權責，依規定於八
十六年六月二十八日以八六府水政字第一五七八○七號公告為禁採區，本件申請土石
採取之地點係位於公告之禁採範圍內，被告據之而為本件申請案「礙難受理」之處分
，於法尚無不合。且民法第七十三條規定之「法律行為」，不包括行政機關依法發布
法規之行為在內，況台灣省河川管理規則第四十七條，並未限制河川管理機關於河川
治理計畫目標下，斟酌河床地形、水流流向等因素，公告特定河川採石區域時，必須
同時公告禁採區及可採區。原告（即再審原告，下同）主張，依該法規定，台灣省政
府八十六年六月二十八日八六府水政字第一五七八○七號公告，僅公告禁採區，並無
可採區，為不依法定方式而無效云云，自無足採。又被告並非依據上開公告而停止受
理河川採取土石之申請，且被告全面停止受理該縣轄內各級河川公私有地採取土石申
請案件之公告是否適法，對原處分因系爭申請案位於台灣省政府依法公告禁採區範圍
內而否准所請之結果，並無影響，併予指明。再查系爭申請許可案件，在處理程序終
結前，據以准許之法規有變更，舊法規雖有利於當事人，但新法規已禁止所聲請之事
項，故依中央法規標準法第十八條規定，應適用新法規。至系爭聲請許可事件，是否
因行政機關不當之延滯，致發生法規為不利於當事人之變更之情形，核屬另一問題，
不在本件審理範圍內，惟對於本件原告申請案件依法不應准許之結果，不生影響。」
等語，並無適用法規顯有錯誤之情事。
三、再審原告雖以本院原判決有行政訴訟法第二十八條第一款適用法規顯有錯誤之事
由，提起本件再審之訴，並主張如事實欄之記載。但查，(一)再審被告八十六年四月二
十九日八六府建水字第二一六二六號函復再審原告所請礙難受理，雖經臺灣省政府八
十六年九月二日八六府訴一字第一六二七○七號訴願決定書予以撤銷，命再審被告另
為之處分，並於理由中說明「請依土石採取規則第十二條規定，受理申請辦理勘查之
後報水利局審核決定之」。惟其後再審被告審酌結果，以再審原告所申請開採之河段
業經臺灣省政府於八十六年六月二十八日以八六府水政字第一五七八○七號函公告為
禁採砂石河段，且再審被告基於河川管理之需要，停止受理申請使用河川地採取土石
，而以八十六年十月一日八六府建水字第一○四九八七號函答復再審原告其「礙難受
理」其申請，並於報經臺灣省政府於八十六年十月三十日以八六府水政字第○九七五
六六號函同意基於河川管理需要，停止受理民眾申請使用河川地採取土石。則再審被
告依其上級地方政府作成之命令所示，不受理再審原告採取蘭陽溪土石之申請，乃因
法令變更所致，並未違反訴願法第二十四條「訴願之決定確定後，就其事件有拘束各
機關之效力」規定。(二)又按土石管理規則為經濟部依職權所頒布之命令，該規則第二
條規定，「土石採取除法律另有規定外，依本規則辦理」。第三條第一款規定，「土
石指礦業法第二條所列各礦以外之土、砂、礫、石」。第四條第一項規定，「本規則
所稱主管機關在中央為經濟部；在省為建設廳；在直轄市為建設局或工務局；在縣市
為縣市政府」；第二十條雖規定，「中央主管機關為保存或調節土石供需，必要時得
公告一定區域為保留區，停止受理土石採取」，該規則所指土石，並未區分河川內之
土石或陸地上之土石，第二十條規定中央主管機關停止受理土石採取者，亦不以河川
之管理必要為限。而臺灣省河川管理規則係臺灣省政府依據水利法第十條「省（市）
、縣（市）各級主管機關辦理水利事業，於不牴觸本法範圍內，得訂定單行規章。但
應報上級主管機關。」之授權，所訂定之法規，其與土石採取規則適用之範圍並不相
同，尚難認河川管理規則有牴觸中央法規之情事。則臺灣省政府依據河川管理規則第
四十七條第一項規定，就主、次要河川有公告禁採之權責，本件原告申請採取土石之
地點，業經臺灣省政府以八十六年六月二十八日八六府水政字第一五七八○七號公告
禁採，再審被告據以函復「礙難受理」，揆諸首揭規定，亦無不合。(三)至於臺灣省河
川管理規則第四十七條規定：「管理機關應於河川治理計畫目標下許可採取砂石，．
．．『得』河床地形變遷、通水斷面及其他因素，分段劃定若干可採區及禁採區，
並公告之」，係揭示許可採取砂石之目的為治理河川，如符合該目標，臺灣省政府依
上述規定基於管理機關職權，自得公告禁採砂石，臺灣省政府以八十六年六月二十八
日八六府水政字第一五七八○七號公告宜蘭縣蘭陽溪、羅東溪禁採河段，乃依法令規
定為裁量權之行使。再審原告所訴，該公告只有禁採區而無可採區，係為不依法定之
方式云云，顯係對上揭法條認知有誤。再審原告申請採石地點既位於該公告禁採範圍
內，再審被告據以函復原告申請礙難受理，於法亦無不合。本院原判決所持法律見解
雖與再審原告主張不同，惟並未違背現行法規或解釋、判例，其駁回再審原告之訴，
即無適用法規顯有錯誤之事由。
四、綜上所述，本院前審駁回再審原告之訴，並無適用法規顯有錯誤之事由，再審原
告起訴意旨，難謂為有理由，應予駁回。
據上論結，本件再審原告之訴為無理由，爰依行政訴訟法第三十三條後段、民事訴訟
法第五百零二條第二項，判決如主文。
中    華    民    國     八十九      年      五      月      十一       日
                    行 政 法 院 第 三 庭
                                審 判 長 評  事      曾  隆  興
                                         評  事      鄭  淑  貞
                                         評  事      林  家  惠
                                         評  事      徐  瑞  晃
                                         評  事      張  瓊  文
右  正  本  證  明  與  原  本  無  異
                                         法院書記官  賀  瑞  鸞
中    華    民    國     八十九      年      五      月      十二       日


司法院資訊處製作；財團法人民間司法改革基金會備份。
